【裁判字號】    97,上訴,2763
【裁判日期】    980114
【裁判案由】    毒品危害防制條例
【裁判全文】
臺灣高等法院臺中分院刑事判決        97年度上訴字第2763號
上  訴  人  臺灣臺中地方法院檢察署檢察官
被      告  甲○○
                    現另案於臺灣嘉義監獄執行中
選任辯護人  宋永祥律師
上列上訴人因被告毒品危害防制條例案件，不服臺灣臺中地方法
院97年度訴字第2807號中華民國97年 8月27日第一審判決（起訴
案號：臺灣臺中地方法院檢察署97年度偵字第8349號），提起上
訴，本院判決如下：
    主  文
上訴駁回。
    理  由
一、公訴意旨略以：被告甲○○基於販賣第一級毒品海洛因以牟
    利犯意，於民國九十六年一月二十日二十二時許，在臺中縣
    豐原市○○路之某工地附近，將第一級毒品海洛因一包（約
    ０‧六公克），以新台幣（下同）二千元（起訴書誤繕為六
    千元；惟已經公訴檢察官於原審當庭為更正）之價格，販賣
    與劉選振一次得手。劉選振購得後，旋在臺中縣豐原市某處
    施用殆盡。嗣員警接獲秘密證人A1之檢舉後，乃於九十六年
    二月四日十四時許，前往被告位於臺中縣豐原市○○路坪頂
    巷五之一０號住處實施搜索，並扣得第一級毒品海洛因四大
    包（毛重一０八‧五公克，淨重九九‧五四公克、純度達八
    ０‧一七％）、電子磅秤一台、分裝袋五包（計達四百六十
    六只）等物（被告因販入此部分鉅量之毒品海洛因，所涉販
    賣第一級毒品罪嫌，業經本院以九十六年度上訴字第一七三
    二號判決判處有期徒刑十五年十月，並由最高法院以九十七
    年度台上字第二九五四號判決駁回被告之上訴而告確定，下
    稱前案）；因認被告所為涉有毒品危害防制條例第四條第一
    項之販賣第一級毒品罪嫌等語。
二、按犯罪事實應依證據認定之，無證據不得認定犯罪事實；又
    不能證明被告犯罪者應諭知無罪之判決，刑事訴訟法第一百
    五十四條第二項及第三百零一條第一項分別定有明文。再刑
    事訴訟法上所謂認定事實之證據，係指足以認定被告確有犯
    罪行為之積極證據而言，該項證據自須適合於被告犯罪事實
    之認定，始得採為斷罪資料；且事實之認定應憑證據，如未
    發現相當證據，或證據不足以證明，自不能以推測或擬制之
    方法，以為裁判之依據；次按認定不利於被告之事實，須依
    積極證據，茍積極之證據本身存有瑕疵而不足為不利於被告
    事實之認定，即應為有利於被告之認定，更不必有何有利之
    證據，而此用以證明犯罪事實之證據，猶須於通常一般人均
    不至於有所懷疑，堪予確信其已臻真實者，始得據以為有罪
    之認定，倘其證明尚未達到此一程度，而有合理性之懷疑存
    在，致使無從為有罪之確信時，即應為無罪之判決（最高法
    院八十二年度台上字第一六三號判決、七十六年台上字第四
    九八六號判例要旨參照）。
三、本件檢察官認定被告甲○○涉有前揭販賣第一級毒品犯行，
    無非係以證人即向被告購入毒品海洛因施用之劉選振證述內
    容及被告前案於九十六年二月四日十四時許，在臺中縣豐原
    市○○路坪頂巷五之一０號住處遭警執行搜索所查扣之毒品
    海洛因四大包（毛重一０八‧五公克，淨重九九‧五四公克
    、純度達八０‧一七％）、電子磅秤一台、分裝袋五包（計
    達四百六十六只）等物為其主要依據。訊據被告堅決否認有
    何公訴意旨載稱之上開販賣毒品海洛因予證人劉選振之犯行
    ，其於原審及本院辯稱：伊未曾販售毒品海洛因予劉選振，
    且劉選振之證詞前後反覆，不足採信。之前因伊家中遭人偷
    竊，伊懷疑是劉選振所為，彼此間產生摩擦，故劉選振可能
    因此而挾怨報復，誣指伊販賣毒品海洛因等語。
四、經查：
  (一)被告甲○○於前案遭搜索所扣得之毒品海洛因四大包（毛重
    一０八‧五公克，淨重九九‧五四公克、純度達八０‧一七
    ％）、電子磅秤一台、分裝袋五包（計達四百六十六只）等
    物，其中毒品海洛因四大包，係其於九十六年二月一日晚上
    及翌日（二日）上午某時，以其前妻張淑貞所申辦號碼為0
    000000000號之行動電話，撥打真實姓名、年籍均
    不詳，綽號「肉仔」之成年男子所使用之00000000
    00號行動電話，聯繫販入毒品事宜，嗣並於九十六年二月
    二日上午六時許，在被告與其前妻張淑貞共同租用之臺中縣
    豐原市○○路坪頂巷五之一０號後方組合屋內，由被告以每
    兩十六萬五千元之價格，向「肉仔」購入欲行伺機販賣予不
    特定之購買毒品者，以從中牟利之用等情，業經本院於前案
    認定屬實，此有前案本院九十六年度上訴字第一七三二號判
    決在卷可稽（見偵字第八三四九號卷第三頁至第一一頁反面
    ），本件公訴意旨所指訴被告販售毒品海洛因予證人劉選振
    之時間則為九十六年一月二十日二十二時許，乃在被告嗣後
    向「肉仔」購入上揭毒品海洛因四大包之前，是此等毒品海
    洛因四大包應不得作為本件認定被告有無販售毒品海洛因予
    證人劉選振罪行之佐證，此乃邏輯時序上當然之理（即先買
    入後，再予賣出，此賣出後所餘經查扣之毒品，始得作為被
    告販售毒品之憑據；若先賣出後，始再買入毒品而為警查扣
    ，則此嗣後販入之毒品，應與先前出賣毒品罪行存否之認定
    無關，即不得以此嗣後查扣之毒品為先前販賣毒品犯罪之憑
    證。易言之，被告雖確有買進毒品，惟無論其該次所販入之
    數量如何龐大，均僅得資為嗣後是否有販賣毒品罪嫌之佐證
    ，於邏輯上尚不得以被告嗣後有購入毒品，反向推論其先前
    出售毒品罪行之有無），檢察官此部分所提論據，顯有邏輯
    論證上之瑕疵，而難予採憑。況此等扣案之毒品海洛因四大
    包、電子磅秤一台及分裝袋五包等物，業經前案判決援引為
    被告販賣毒品海洛因罪行之積極事證，而本件被告涉嫌於九
    十六年一月二十日販賣毒品海洛因予證人劉選振之犯嫌，原
    經檢察官送請於前案審理時併案辦理，但前案確定判決認本
    件與前案之犯罪事實並無實質上或裁判上一罪之關係，應非
    前案起訴效力所及，自無從予以併案審理，乃退由檢察官再
    為適法之偵處，方由檢察官另行提起本件之公訴，是前案與
    本件既經前案確定判決認定無同一案件之關係，於審判上即
    屬截然可分，而為不同之訴訟客體，基此，此等毒品海洛因
    四大包、電子磅秤一台、分裝袋五包等於前案扣案之證物，
    在無法證明確與本案有直接關連之情下，應不得復行援引為
    證明被告本件販毒罪行之證據方法，而需予以排除，應先此
    敘明。
  (二)本件於排除上開毒品海洛因四大包、電子磅秤一台、分裝袋
    五包等證據方法後，則公訴人認被告甲○○涉犯本件販賣毒
    品海洛因之犯行，除施用毒品之證人劉選振證述之購毒情節
    外，已無其他積極證據足以補強其之真實性。而觀諸證人劉
    選振先前之供詞，其於九十六年一月二十一日凌晨二時許，
    因自己之施用毒品海洛因犯嫌為警查獲之時，並未即時向員
    警或檢察官供陳其所吸食毒品海洛因之來源即係由被告所提
    供，此業經原審依職權調取證人劉選振違反毒品危害防制條
    例之原審九十六年度訴字第一一七四號全卷之警詢與偵查中
    之訊問筆錄核閱無訛；即證人劉選振於遭查獲後之翌日（二
    十二日）至警局主動為舉發，亦僅止於供述指稱被告本身有
    施用毒品海洛因之犯嫌，並無隻字片語提及其有向被告販入
    毒品海洛因施用之情形（見原審九十六年度聲搜字第四三二
    號卷內之調查筆錄）；考犯毒品危害防制條例第四條第一項
    至第三項、第五條第一項至第三項、第六條第一項至第三項
    、第七條第一項至第三項、第八條第一項至第三項、第十條
    或第十一條第一、二項之罪，供出毒品來源，因而破獲者，
    得減輕其刑，同條例第十七條本定有明文，是施用毒品之人
    ，如供出毒品來源因而破獲，即得藉以邀求寬典減輕其刑，
    倘證人劉選振於該次吸食毒品海洛因之來源即係如其之後所
    供證，係在其被查獲之前夕即九十六年一月二十日二十二時
    許，以金錢交易而由被告所提供，則何以其在該案之警詢與
    偵查中，甚或嗣後於原審法院訊問時為陳述，皆寧捨棄此減
    輕其刑之寬典，卻蓄意隱瞞向被告購入毒品海洛因施用之詳
    情，核之即與常理有違，是證人劉選振嗣後於九十六年五月
    間方指證被告本件販毒之罪嫌，其真實性如何，即不免啟人
    疑竇。又本件係被告於九十六年二月四日十四時許，在其位
    在臺中縣豐原市○○路坪頂巷五之一０號住處為警搜索查獲
    後，經員警比對被告所使用行動電話之通聯記錄，發現證人
    劉選振與被告有頻繁之通話聯繫，始通知證人劉選振到案為
    詢問；但核諸本件全卷之相關卷證資料，除有員警整理製作
    被告所使用行動電話通話情形之表格外（見臺中縣警察局豐
    原分局刑案偵查卷宗第一二頁），並無相關之通聯記錄在卷
    得以憑認被告與證人劉選振確有密集以行動電話聯絡，更無
    行動電話通訊監察譯文可資憑斷被告與證人劉選振之通話內
    容確係為交易毒品海洛因，本件自亦難率為對被告不利之論
    斷。再證人劉選振於偵查中及原審審理時均到庭證稱：伊因
    與豐原分局之幹員認識，員警向伊表示破案會給予伊獎金，
    所以伊才出面製作筆錄檢舉甲○○等語甚詳（見偵字第八三
    四九號卷第二六頁，原審卷第四七頁反面至第四八頁），則
    證人劉選振非無可能係為領取檢舉獎金之誘因，始進而對被
    告為本件之指述內容，其於本件之舉發，顯然並非基於社會
    之正義或秩序之維護使然，從而其指陳之真實性亦因動機顯
    然失其純潔性而存有可疑。況證人劉選振於警局時係先陳稱
    ：伊於九十六年一月二十日二十二時許，在臺中縣豐原市之
    某工地內，以二千元向甲○○購買毒品海洛因後，即與甲○
    ○共同返回甲○○之住處施用云云；嗣於前案在本院作證時
    則指稱：伊係在九十六年一月二十日晚間某時，在臺中縣豐
    原市之路上碰到甲○○，伊拿一千元給甲○○，向甲○○購
    買毒品，後來就到某工地去施用等語；證人劉選振就向被告
    洽購毒品海洛因之地點、數量，購得毒品後之施用地點，前
    後之證述內容大相逕庭，莫衷一是，亦難輕率而予以採認，
    是本件亦難僅憑證人劉選振片面且具瑕疵之指述，遽認被告
    確有販售毒品海洛因之犯行。
  (三)另按施用毒品者所稱其向某人買受毒品之指證，不得作為有
    罪判決之唯一證據，仍須調查其他必要之證據，以察其是否
    與事實相符，為最高法院歷年來之見解，良以毒品買受者之
    指證，其憑信性於通常一般人已有所懷疑，尚難確信其為真
    實。況依毒品危害防制條例第十七條之規定，其供出毒品來
    源而破獲者，復得減輕其刑，則其指證之真實性猶有疑慮，
    是施用毒品者之指證，其真實性有待其他必要證據加以補強
    。茲所謂必要之補強證據，固不以證明販賣毒品犯罪構成要
    件之全部事實為必要，但以與施用者之指證具有相當之關聯
    性為前提，其經與施用者之指證綜合判斷，已達於通常一般
    人均不致有所懷疑，而得確信施用者之指證為真實者，始得
    為有罪之認定，此為無罪推定原則之必然推演（最高法院九
    十三年度台上字第六七五０號刑事判決參照）。此項刑事訴
    訟基本原則，不能因販賣毒品行為之交易期間短暫、交易方
    法隱密、交易對象單純，致查獲不易、搜證困難等原因而放
    棄，或減低對於犯罪構成要件應予嚴格證明之堅持，此項基
    本原則應為法官證據證明力自由判斷職權行使之限制（最高
    法院九十一年度台上字第三九號判決要旨參照）。本件公訴
    人所認被告甲○○涉犯販賣毒品海洛因之犯行，除施用毒品
    之證人劉選振證述之購毒情節外，已無其他積極之事證得以
    補強，已如前述，是公訴意旨所指之被告上開販賣毒品海洛
    因予證人劉選振之犯嫌，在施用毒品者即證人劉選振所為指
    證縱或係真實，但欠缺其他必要證據予以補強之情形下，基
    於上揭判決認應對法官自由心證之形成加以限制之意旨，本
    件仍難率為對被告不利之認定。
五、按刑事訴訟法第一百六十一條第一項規定：檢察官就被告犯
    罪事實，應負舉證責任，並指出證明方法。因此，檢察官對
    於起訴之犯罪事實，應負提出證據及說服之實質舉證責任。
    倘其所提出之證據，不足為被告有罪之積極證明，或其指出
    證明之方法，無從說服法院以形成被告有罪之心證，基於無
    罪推定之原則，自應為被告無罪判決之諭知（最高法院九十
    二年台上字第一二八號判例意旨參照）。本件綜合上開各節
    所述，檢察官所舉之證據，尚不足為被告甲○○有公訴意旨
    所指之販賣第一級毒品海洛因予證人劉選振之積極證明，無
    從說服本院形成被告有罪之確切心證，而仍存有合理之懷疑
    。此外，本院復查無其他積極證據足認被告確有販賣毒品海
    洛因之罪行，本案既不能證明被告犯罪，揆諸前開法條及判
    例意旨，自應對被告為無罪之判決。
六、本件既查無證據證明被告有何檢察官所指之犯行，原審因認
    本件罪證不足，而為被告無罪之諭知，自無違誤。且原審判
    決就卷內證據調查之結果，為綜合判斷、取捨，認仍無從證
    明被告有公訴意旨所指之犯行，其得心證之理由已說明甚詳
    ，所為論斷從形式上觀察，亦難認有違背經驗法則、論理法
    則，或有其他違背法令之情形，自難任意指為違法。檢察官
    提起上訴，以：本件證人劉選振於警詢、檢察官偵查中及原
    審交互詰問時，除該次購買海洛因金額為1000元或2000元，
    因歷時已久，有些許遺忘外，整個購毒過程陳述一致，可見
    並非虛構。被告雖不斷辯稱其與證人劉選振有糾紛，從而證
    人劉選振蓄意誣指，然此業經本院於96年度上訴字第1732號
    判決中，以下列理由予以駁斥：「雖被告於本院審理時，另
    又辯稱：證人Ａ１應係劉選振，被告家中曾於九十六年二月
    五日遭竊，被告之子張俊俞有向警方報案，嗣後被告家人發
    現劉選振涉有竊嫌，雙方因此交惡，劉選振應係為此而挾怨
    誣攀，且劉選振嗣後又有利用被告家人之無知，多次以其有
    辦法替被告『打通官司』為詞，向被告家人索款行騙，後因
    被告家人拒絕，劉選振亦因此遷怒，才事後於九十六年五月
    二十四日以祕密證人身分誣陷被告等情，並提出臺中縣警察
    局報案三聯單為證及請求傳喚證人張俊俞。但本案證人Ａ１
    係於九十六年一月二十二日向警方提出檢舉，警方係於九十
    六年二月四日上午前往被告居處搜索，此情有本院調得之臺
    灣臺中地方法院九十六年度聲搜字第四三二號刑事卷宗內附
    檢舉筆錄及搜索扣押筆錄可據。嗣被告之子張俊俞雖於九十
    六年二月五日晚上七時二十分向警局報案，並報稱：被告在
    臺中縣豐原市○○路坪頂巷五之六號之租屋處，於九十六年
    二月五日上午發現屋內有液晶電視、電腦主機、ＤＶＤ被偷
    等情，但證人張俊俞於警訊亦陳稱並未發現可疑之人，上開
    各情亦有臺中縣警察局豐原分局於九十六年十月二十三日以
    中縣豐警偵字第○九六○○四○八○五號函檢送本院之報案
    三聯單及證人張俊俞警訊筆錄在佐。證人張俊俞在本院審理
    時所證劉選振交還之金戒指既非其報案失竊之物，竊得金戒
    指之人會又將所竊金戒指當面交還張俊俞亦違常情；且證人
    張俊俞既有報案足認已有訴究之意，又謂因劉選振交還金戒
    指之舉而懷疑認定劉選振行竊上開財物，自以又到警局指述
    為常，詎證人張俊俞除坦承迄今並未再向警局申告之外，其
    並在本院審理時證稱：『沒有（向劉選振要回液晶電視、電
    腦主機、ＤＶＤ）』、『因為我們不想讓他知道我們知道是
    他偷的』云云（見本院卷宗第一○○頁），此顯違情理。再
    者，如本案被告家人一再隱忍，豈會又有被告所辯『嗣後被
    告家人發現劉選振涉有竊嫌，雙方因此交惡，劉選振應係為
    此而挾怨誣攀』之情？另本案被告自八十四年間起即一再犯
    罪並入監服刑，謂有劉選振之人可向被告家人以送禮行賄名
    義多次行騙，被告家人在發現詐情且認劉選振有誣攀被告販
    賣第一級毒品重罪之情形下，迄今仍不向司法機關申告舉發
    ，此情如何令人採信？依據上開理由，無論證人Ａ１是否係
    劉選振，被告就此部分所辯及證人張俊俞於本院審理時所為
    之上開證詞，均非可信」。由此足認，證人劉選振在本件購
    毒案發生前，與被告間未存有任何糾紛，根本無攀誣動機。
    至於原審質疑證人劉選振何以在其本身施用海洛因遭警查獲
    及Ａ１檢舉被告販賣毒品時，證人劉選振均未明確表述其所
    購得之海洛因係來自於被告？然查，證人劉選振遭警查獲施
    用毒品時，起初並未坦承犯行，其既否認施用，怎可能會陳
    述向何人購毒？而警方之線民提供販毒線索予警員查緝，惟
    擔心曝光後，可能遭遇報復或其他不測，故不主動提及是否
    曾向販毒者買毒一事，也不過度洩漏與販毒者之關係，毋寧
    是保護自己而不得不然之舉措，不能憑此稱檢舉人檢舉不實
    或是為檢舉獎金而胡亂檢舉，由該件檢舉觀之，檢舉人之檢
    舉信而有徵，警員依據該檢舉內容，向臺灣臺中地方法院聲
    請搜索票後，前往被告居所搜索，果然查獲大量毒品。固然
    證人劉選振係於96年 1月20日晚間10時許，向被告購買毒品
    海洛因，而被告卻稱其於96年2月 2日上午6時許，始向綽號
    「肉仔」販入前開本院另案之大量毒品，從而原審認該大量
    毒品與本件無關連性，惟販毒常具有繼續性，由被告販入大
    量毒品觀之，很顯然被告早已有許多下游購毒者，否則何需
    一次販入高純度且量大之海洛因？從而另案大量毒品與本件
    仍具有關連性，而得作為本件之補強證據。其實，證人劉選
    振在本件購買海洛因前，確實與被告有電話密集聯繫，此有
    電信資料查詢單、被告甲○○涉毒品案所使用門號受話次數
    最多及對象分析表等文件附於臺灣臺中地方法院檢察署96年
    度偵字第 14932號卷可憑，同時此分析表係由來於該署檢察
    官調閱相關行動電話門號之雙向通聯分析而得，亦有臺灣臺
    中地方法院檢察署網路資料查詢單存卷可考，此雙向通聯之
    全部明細因量大，雖未附於卷內，但原審若欲檢視所有通聯
    明細，可逕函該署調閱，豈料原審卻認為雙向通聯明細不存
    在！若無雙向通聯明細，臺灣臺中地方法院檢察署係如何做
    出分析表？證人劉選振與被告確有密切聯絡，向被告購買海
    洛因後，隨即有檢舉人檢舉被告販毒，果然又查獲大量毒品
    ，則證人劉選振所述當然可信。綜上所述，原審認定事實，
    違背證據法則，有值得斟酌之處，自尚有未當云云。惟查，
    檢察官上訴意旨，就被告所涉販賣第一級毒品犯行，均仍以
    證人劉選振前揭前後不一，復顯有瑕疵而無可採之證言，擇
    其不利於被告者，採為被告有罪之論據。然此業經原審就採
    證法則，詳細說明其取捨之依據。至檢察官上訴意旨另所指
    ：「證人劉選振在本件購買海洛因前，確實與被告有電話密
    集聯繫，此有電信資料查詢單、被告甲○○涉毒品案所使用
    門號受話次數最多及對象分析表等文件附於臺灣臺中地方法
    院檢察署96年度偵字第 14932號卷可憑，同時此分析表係由
    來於該署檢察官調閱相關行動電話門號之雙向通聯分析而得
    ，亦有臺灣臺中地方法院檢察署網路資料查詢單存卷可考」
    等情，經本院調取前揭案卷，核閱卷附該等相關行動電話門
    號雙向通聯之受話次數最多及對象分析表等文件。認該等文
    件亦僅能證明被告持用之行動電話於該期間確曾與證人劉選
    振持用之行動電話有密集之通話聯繫，然於被告堅決否認有
    聯繫買賣毒品，及無任何該等行動電話通訊監察譯文可資憑
    斷被告與證人劉選振之通話內容確係為交易毒品海洛因等情
    下，本院認為檢察官上訴所述各節，仍不足以動搖原判決之
    基礎。本件檢察官之上訴，並無理由，應予駁回。
據上論結，應依刑事訴訟法第三百六十八條，判決如主文。
本案經檢察官乙○○到庭執行職務。
中    華    民    國    98    年    1    月     14    日
            刑事第一庭    審判長法  官  陳  紀  綱
                                法  官  姚  勳  昌
                                法  官  張  智  雄
以上正本證明與原本無異。
如不服本判決應於收受送達後10日內向本院提出上訴書狀，其未
敘述上訴之理由者，並得於提起上訴後10日內向本院補提理由書
（均須按他造當事人之人數附繕本）「切勿逕送上級法院」。
                                書記官  謝  雅  惠
中    華    民    國    98    年    1     月    14    日


司法院資訊處製作；財團法人民間司法改革基金會備份。
